【裁判字號】    99,交聲,442
【裁判日期】    990311
【裁判案由】    聲明異議
【裁判全文】
臺灣高雄地方法院交通事件裁定         99年度交聲字第442號
原處分機關  高雄市政府交通局
異  議  人  甲○○
上列異議人因違反道路交通管理處罰條例案件，對於高雄市政府
交通局於民國99年1 月28日所為之處分（原處分案號：高市交裁
字第裁32-B00000000號），聲明異議，本院裁定如下：
    主    文
原處分撤銷。
甲○○汽車駕駛人，駕駛汽車經測試檢定，酒精濃度超過規定標
準，處罰鍰新台幣貳萬伍仟元。
    理    由
一、原處分機關移送意旨略以：異議人即受處分人甲○○（下稱
    異議人）於民國（下同）97年5 月23日22時7 分許，駕駛車
    牌號碼XYD-830 重型機車，行經高雄市○○區○○路與正忠
    路交岔口處，因行車操控不穩，經警攔檢施以酒測結果，發
    現其酒精濃度呼氣值為每公升0.64毫克，乃製單舉發。原處
    分機關於異議人公共危險案件緩起訴處分確定後，以其有「
    酒精濃度超過規定標準（0.55毫克/ 公升以上）」違規，依
    道路交通管理處罰條例第35條第1 項第1 款規定，裁處罰鍰
    新台幣（下同）4 萬5000元，並吊扣駕駛執照12個月，施以
    道安講習之處分。異議人雖不服罰鍰4 萬5000元處分，然依
    交通部95年7 月17日交路字第0950006986號函示意旨，仍應
    施以該項罰鍰處分等語。
二、聲明異議意旨略以：伊不否認有上開酒後駕車、酒測值達每
    公升0.64毫客之違規，惟酒駕公共危險案件，業經檢察官為
    緩起訴處分確定，伊已繳納處分金2 萬元予指定之社會局家
    暴中心專戶，原處分機關仍為裁處罰鍰4 萬5000元，明顯違
    反「一事不二罰」，請求撤銷不當罰緩處分等語（異議人就
    吊扣駕照12個月、施以道安講習部分，並未聲明異議）。
三、按依94年2 月5 日公布，95年2 月5 日施行之行政罰法第26
    條規定：「一行為同時觸犯刑事法律及違反行政法上義務規
    定者，依刑事法律處罰之。但其行為應處以其他種類行政罰
    或得沒入之物而未經法院宣告沒收者，亦得裁處之。前項行
    為如經不起訴處分或為無罪、免訴、不受理、不付審理之裁
    判確定者，得依違反行政法上之義務規定裁處之」；且同法
    第1 條規定：「違反行政法上義務而受罰鍰、沒入或其他種
    類行政罰之處罰時，適用本法。但其他法律有特別規定者，
    從其規定」，而上開道路交通管理處罰條例第35條第1 項第
    1 款規定，係對行為人違反行政法上義務規定之行政罰，且
    該條例關於一行為同時觸犯刑事法律及違反行政法上義務規
    定者，並無特別規定，是汽車駕駛人一有酒後駕車經測定酒
    精濃度超過規定標準，而同時涉有刑法第185 條之3 公共危
    險罪嫌時，道路交通管理處罰機關除有行政罰法第26條第1
    項但書之情形，得裁處其他種類行政罰（例如當場移置保管
    車輛、吊扣駕駛執照、施以道安講習等）外，關於罰鍰部分
    ，即應依行政罰法第26條及道路交通管理處罰條例第10條規
    定移送地方法院檢察署處理，不得依道路交通管理處罰條例
    第35條第1 項第1 款規定，逕行裁處行為人罰鍰之行政罰。
    又觸犯刑事法律之犯罪行為，除得經檢察官之起訴，並由法
    院審理後，為有罪科刑、無罪、免訴、不受理、不付審理之
    裁判外，如檢察官認該行為所涉為死刑、無期徒刑或最輕本
    刑3 年以上有期徒刑以外之罪，於參酌刑法第57條所列事項
    及公共利益之維護，認以緩起訴為適當者，得定1 年以上3
    年以下之緩起訴期間為緩起訴處分，並同時命被告為一定之
    金錢給付，因該金錢給付係附隨於緩起訴處分之負擔，性質
    上雖非刑罰，惟就被告而言，不無被強制剝奪財產權之性質
    ，仍屬其為犯罪所付出之代價，於刑事程序中由檢察官命被
    告支付一定金額，乃剝奪其財產權之處罰，並非檢察官所為
    普通「不起訴處分」，雖與刑法中罰金刑須經法院判決者有
    異，應認係因被告犯罪，仍屬上開行政罰法第26條第1 項規
    定之「依刑事法律所為之處罰」。
四、次按汽車駕駛人，駕駛汽車經測試檢定，酒精濃度超過規定
    標準者，處新台幣1 萬5 千元以上6 萬元以下罰鍰，並當場
    移置保管其車輛及吊扣其駕駛執照1 年。道路交通管理處罰
    條例第35條第1 項第1 款前段定有明文。再前項汽車駕駛人
    ，經裁判確定處以罰金低於本條例第92條第3 項（按已修正
    為同條第4 項，自96年11月1 日起施行，下同）所訂最低罰
    鍰基準規定者，應依本條例裁決繳納不足最低罰鍰之部分，
    同條例第35條於94年12月28日修正公布增訂第8 項亦有明定
    。且就酒精濃度超過規定標準之裁罰，「駕駛人其吐氣所含
    酒精濃度超過每公升0.55毫克以上」，而「機器腳踏車」最
    低裁罰標準為新台幣4 萬5000元，同條例第92條第3 項授權
    訂定之違反道路交通管理事件統一裁罰基準表，亦有明定。
    本件原處分之吊扣駕照、道安講習等部分與罰鍰部分，係屬
    不同種類處分，依行政罰法第24條第2 項前段，固得併為處
    罰；而對異議人所處交通行政之罰鍰，與刑事緩起訴處分附
    條件繳納之處分金，均屬剝奪財產權之處罰，自不得重複處
    罰。是原處分機關如認該刑事緩起訴處分金係屬較輕之處罰
    ，低於同條例第92條第3 項所訂最低罰鍰基準者，就不足最
    低罰鍰基準規定之部分須予處罰，始足以達成行政目的，仍
    非不得於緩起訴處分確定後，衡酌公法上之合目的性、比例
    原則等基本原則，而為裁處。惟如緩起訴處分金係較重之財
    產權處罰，高於上開最低罰鍰基準者，則原處分機關不得再
    為裁罰同種類之罰鍰處分，以符法律意旨。
五、經查：
  (一)異議人確有酒後駕駛重型機車，經酒測呼氣酒精濃度高達每
    公升0.64毫克，違反道路交通管理處罰條例第35條第1 項第
    1 款規定，遭員警製單舉發，業經異議人於聲明狀內坦承，
    並有酒測單、舉發單、裁決書、送達證書在卷足參，堪認實
    在。再異議人公共危險案件，業經檢察官以97年度偵字第16
    100 號為緩起訴處分確定，異議人已於依緩起訴處分所附條
    件，向高雄市政府社會局家暴中心保護您專戶支付2 萬元，
    緩起訴處分期間已屆滿，有緩起訴處分書、台灣高等法院被
    告前案紀錄表、本院公務電話紀錄表各1 份在卷可稽。而該
    刑事緩起訴處分所附條件之內容，雖非刑法之刑罰種類，然
    屬刑事訴訟法所定相當於「經裁判確定」之罰金處罰，且對
    被告名譽、心理產生相當制約，並影響被告財產上權利，實
    質該當於行政罰法第26條第1 項之「依刑事法律之處罰」。
    是原處分機關若認有對異議人施以交通秩序罰之罰鍰必要，
    僅得在緩起訴附條件處分金低於違反道路交通管理事件統一
    裁罰基準及處理細則所定最低裁罰基準部分而為裁罰。
  (二)本件異議人所繳付緩起訴處分金額2 萬元，確低於「機器腳
    踏車」最低裁罰基準規定之金額4 萬5000元，原處分機關就
    同一違規僅得再裁處罰鍰差額2 萬5000元。則原處分機關執
    交通部95年7 月17日交路字第0950006986號函內容，認依緩
    起訴附條件交付處分金2 萬元，並非刑罰，仍應裁處罰鍰4
    萬5000元云云，與行政罰法第26條、道路交通管理處罰條例
    第35條第8 項規定及上揭說明意旨有違，難謂為適法之處分
    ，而無可採。是異議人就罰鍰在相當於緩起訴處分金2 萬元
    範圍內聲明異議，請求撤銷原處分部分，為有理由；逾此差
    額部分，原處分機關仍得裁罰，所為異議，即無理由。
六、綜上所述，原處分既有上開瑕疵，影響異議人之權益，自應
    由本院依法撤銷，並僅就異議人逾緩起訴處分金之差額部分
    ，裁處如主文所示之處罰（另就吊扣駕照、道安講習部分，
    異議人並未聲明異議，應照原處分執行，併此敘明）。
據上論結，依道路交通管理處罰條例第87條第2 項、第35條第1
項第1款，道路交通案件處理辦法第20條前段，裁定如主文。
中    華    民    國    99    年    3     月    11    日
                  交通法庭    法  官  李昆南
以上正本證明與原本無異。
如不服本裁定，應於收受送達後5 日內向本院提出抗告狀。
中    華    民    國    99    年    3     月    12    日
                              書記官  莊永利

司法院資訊處製作；財團法人民間司法改革基金會備份。
